臺灣高等法院民事判決　九十二年度重上字第四七五號
　　上　訴　人　　乙○○
　　訴訟代理人　　戴森雄律師
　　被　上訴人　　甲○○
　　　　　　　　　丙○○
　　共　　　同
　　訴訟代理人　　莊乾城律師
　　複　代理人　　李佳翰律師
右當事人間請求拆除地上物等事件，上訴人對於中華民國九十二年七月十四日臺灣臺
北地方法院九十一年度訴字第四三一八號第一審判決提起上訴，本院於中華民國九十
三年四月六日言詞辯論終結，判決如左：
    主      文
原判決關於命上訴人將坐落臺北市○○區○○段第七七之十地號如原判決附圖所示Ｂ
部分面積一○六平方公尺之地上物拆除，並遷出，返還土地予被上訴人及土地共有人
全體，及命給付超過新台幣柒萬貳仟柒佰陸拾元本息部分，與自民國九十一年六月
廿六日起至拆遷返還土地之日止，按月給付被上訴人各超過新台幣壹仟伍佰壹拾捌元
部分，並該部分假執行之宣告暨訴訟費用（確定部分除外）之裁判均廢棄。
右開廢棄部分，被上訴人在第一審之訴及其假執行之聲請均駁回。
其餘上訴駁回。
第一、二審訴訟費用（除確定部分外）由上訴人負擔二分之一，餘由被上訴人負擔。
    事      實
甲、上訴人方面：
一、聲明：
  (一)原判決廢棄。
  (二)右開廢棄部分，被上訴人在第一審之訴及其假執行之聲請均駁回。
二、陳述：除與原判決記載相同者，予以引用外，補稱：
  (一)上訴人之前手與共有人間就系爭土地法定空地部分，有默示之分管契約。
  (二)上訴人實際占有部分，僅上訴狀附圖Ｃ中緊鄰主建物之增建部分（上訴人亦僅占
    用一部分）而已，其餘部分，上訴人並未獨自占用。
  (三)原判決附圖之Ｂ、Ｃ部分並非密閉，除鐵門外，均尚有其他出入口可供進出，Ａ
    部分本即開放空間，被上訴人對於法定空地本得憑其自由意思行使權利，而被上
    訴人並未積極證明行使權利時曾遭上訴人排除之事實。
  (四)上訴人從未將Ｂ部分法定空地出租他人作營業性廚房。
  (六)上訴人實際使用法定空地之面積僅十八．六一平方公尺。
三、證據：援用原審所提之證據外，補提臺灣電力公司繳費收據三紙。
乙、被上訴人甲○○、丙○○方面：
一、聲明：駁回上訴。
二、陳述：除與原判決記載相同者，予以引用外，補稱：
  (一)兩造間就系爭土地法定空地並無默示之分管契約。
  (二)上訴人向有上鎖，於法院至現場勘驗時方拆除鎖，該法定空地實非開放空間，而
    係由上訴人掌控，且成為獨立空間。
  (三)被上訴人固曾使用Ｂ部分法定空地，然係因雙方立有協議書，經上訴人同意而進
    入，但事後上訴人反悔並提毀損告訴，Ｂ部分空地已為上訴人占用，被上訴人無
    法使用。
  (四)上訴人確有將Ｂ部分法定土地出租他人作營業性廚房。
三、證據：援用原審所提之證據。
    理      由
一、被上訴人主張：坐落台北市○○區○○段第七七之十地號土地（下稱系爭土地）
    ，為兩造共有，所有權應有部分各四分之一，伊與上訴人及原審共同被告陳武彥
    同為地上建物之區分所有權人。詎上訴人未經土地所有權人全體之同意，於系爭
    土地如原判決附圖所示Ａ、Ｂ、Ｃ部分，搭蓋其私人所有地上物、占有使用，為
    此，依民法第七六七條、第八二一條規定，求為判命上訴人與陳武彥應將坐落系
    爭土地如原判決附圖Ａ部分面積四十三平方公尺、Ｂ部分面積一○六平方公尺、
    Ｃ部分面積五十六平方公尺之地上物拆除，並應遷出、返還土地予被上訴人及土
    地共有人全體，及依民法第一百七十九條規定，求為判命上訴人與陳武彥應給付
    被上訴人新台幣（下同）九十四萬三千元及自民國九十一年六月廿六日起至拆除
    地上物返還前揭土地之日止，按月給付被上訴人各一萬五千七百一十七元，並自
    各期應給付日之翌日起至各期清償日止，按年息百分之五計算之利息等語（原審
    判決上訴人應拆除原判決如附圖所示Ａ、Ｂ、Ｃ部分地上物，並返還前揭土地，
    及應給付被上訴人各十五萬零六百六十六元本息，暨自九十一年六月廿六日起至
    拆遷返還前揭土地之日止，按月給付被上訴人各三千一百四十三元，而駁回被上
    訴人其餘之請求，被上訴人就駁回部分，未據聲明不服，已告確定）。上訴人則
    以：兩造之前手就法定空地有默示之分管契約，被上訴人應受分管契約之拘束；
    且伊係簡易修繕鋼板圍牆，並補植花木，以美化環境，應屬保存行為。另被上訴
    人於九十年四月九日圍牆拆除後就進去使用Ｂ部分土地、停放車輛至九十一年四
    月十九日，且尚有其他物品堆放其處，上訴人非無權占有及無不當得利等語，資
    為抗辯。
二、被上訴人主張系爭土地，為兩造共有，所有權應有部分各四分之一；並與上訴人
    及陳武彥同為地上建物之區分所有權人，而系爭土地如原判決附圖所示Ａ部份面
    積四十三平方公尺、Ｂ部份面積一０六平方公尺、Ｃ部份面積五十六平方公尺，
    有地上物占用等情，業據提出土地登記謄本一份、建物登記謄本四份為證（見原
    審卷第一八七－一九二頁），復經原審及本院會同台北市松山地政事務所履勘現
    場並測量系爭建物面積，作成勘驗筆錄，並有台北市松山地政事務所土地複丈成
    果圖在卷可稽（見原審卷第二八－二九、四三頁），是被上訴人此部分之主張堪
    信為真實。
三、按所有人對於無權占有其所有物者，得請求返還之，對於妨害其所有權者，得請
    求除去之，又共有人對於第三人，得就共有物之全部，為本於所有權之請求。民
    法第七百六十七條、第八百二十一條定有明文。又按各共有人按其應有部分，對
    於共有物之全部雖有使用收益之權，惟共有人對共有物之特定部分使用收益，仍
    須徵得他共有人全體之同意，非謂共有人對共有物之全部或任何一部有自由使用
    收益之權利，如共有人不顧他共有人之利益，而就共有物之全部或一部任意使用
    收益，即屬侵害他共有人之權利（最高法院六十二年台上字第一八０三號判例參
    照）。又各共有人對於無權占有或侵奪共有物者，請求返還共有物之訴，依民法
    第八百二十一條但書之規定應求為命上訴人向共有人全體返還共有物之判決（最
    高法院三十七年上字第六七０三號判例參照）。經查，本件上訴人所有之地上物
    占用系爭土地上如原判決附圖所示Ａ部份面積四十三平方公尺、Ｂ部份面積一０
    六平方公尺、Ｃ部份面積五十六平方公尺，上訴人雖辯稱其前手與其他共有人間
    就系爭土地法定空地有默示分管契約等語，惟為被上訴人否認，證人劉興邦雖證
    稱其在系爭房屋附近做生意，上訴人圍起來的範圍與前手差不多等語（見原審卷
    第八一頁），惟查證人劉興邦之證言僅能證明上訴人所占用土地之範圍與前手差
    不多，並無從證明兩造間有默示之分管契約存在。參諸兩造於九十年三月所訂立
    之協議書第六條約定：「若無法合建，則甲方（即上訴人）應騰空一樓部份，四
    方立即約定一樓空地之分管方式」云云（見原審卷第九五－九六頁），顯見之前
    並無任何分管契約，上訴人抗辯：其前手與其他共有人間就系爭土地法定空地有
    默示之分管契約云云，並不可採。上訴人雖又辯稱其實際使用法定空地面積僅十
    八．六一平方公尺且其所為之行為僅係保存行為等語，惟查原判決附圖所示Ａ部
    分，面積四十三平方公尺，為貼有磁磚之壁面，並留有兩扇鐵門以供人車出入。
    其內以木板及貼有磁磚之壁面另隔一房間，此經原審及本院勘驗現場屬實，製有
    勘驗筆錄在卷可憑（見原審卷第二九頁、本院卷第九二頁），並有被上訴人所提
    出之照片在卷可稽（見原審卷第六一頁、本院卷第八七頁）。且上訴人亦自承：
    其實際占有使用部分為複丈成果圖Ａ部分面向新中街之小房間及該圖Ｃ部分緊鄰
    主建物之長條增建部分而已等語（見本院卷第十五頁），是原判決附圖Ａ部分確
    係上訴人占有使用，並供上訴人停車之用，殆無疑問。上訴人抗辯：其未占用附
    圖Ａ部分云云，委不足採。至原判決附圖所示Ｃ部分，其後側鐵門是關閉狀況，
    Ｃ部分係作為庭院使用，靠主建物部分有一長條形部分建物係由主建物增建出來
    ，亦經原審及本院履勘明確，製有勘驗筆錄在卷可參，及經上訴人自承：增建部
    分建物在卷（見原審卷第三○頁、本院卷第一五、九二頁）。是原判決附圖Ｃ部
    分亦係上訴人占有使用中，並供上訴人庭院之用。上訴人抗辯：其僅占有原判決
    附圖所示Ｃ部分其中一小部分面積僅一八．六一平方公尺云云，自不足採。至原
    判決附圖所示Ｂ部份，經現場勘驗結果，Ｂ部份兩側之出入口目前並無盆栽圍住
    之情況且無做為營業性廚房之情形，其後側之鐵門則呈開啟狀態，亦有上開勘驗
    筆錄可稽，足證原判決附圖Ｂ部份有出入口，且未上鎖，自無礙於被上訴人之自
    由使用。況被上訴人甲○○亦不諱言自九十年四月九日至九十一年四月十二日止
    ，有將自用車輛停放於該Ｂ部份長達一年之事實（見原審卷第二六一頁），足證
    被上訴人亦可自由使用該Ｂ部份，況該Ｂ部分雖有種植草木，但並未上鎖，被上
    訴人可自由進出，為不爭之事實，是該Ｂ部份並未掌控於上訴人之占有使用中，
    被上訴人自不得請求拆除該Ｂ部分之地上物並返還土地。揆諸前揭說明，上訴人
    就共有物特定如附圖所示Ａ、Ｃ部分之使用，既未得其他共有人全體之同意，則
    被上訴人請求上訴人應將坐落系爭土地上如附圖所示Ａ部份面積四十三平方公尺
    、Ｃ部份面積五十六平方公尺之地上物拆除，將土地返還被上訴人及其他共有人
    ，即屬有據，應予准許。至其請求Ｂ部份面積一０六平方公尺地上物拆除還地，
    即非有據，不應准許。
四、按無法律上原因而受利益，致他人受損害者，應返還其利益，民法第一百七十九
    條前段定有明文。又於城市地方租用房屋之租金，以不超過土地及建築物申報總
    價額年息百分之十為限，而前開規定於租用基地建築房屋之情形準用之，土地法
    第九十七條第一項、第一百零五條亦分別定有明文。另土地法第九十七條第一項
    規定所謂之土地價額，依同法施行細則第二十五條之規定，係指法定地價而言，
    而土地法第一百四十八條規定土地所有權人依土地法所申報之地價為法定地價，
    故土地法第九十七條所謂之土地申報價額，即指該土地之申報地價。經查本件系
    爭房屋位於台北市○○區○○街，屬於城市地方，自有前開規定之適用。而無權
    占有他人之土地，可能獲得相當於租金之利益亦為社會通常之觀念（最高法院六
    十一年台上字第一六九五號判例參照），參諸上訴人消極的不拆除地上物之行為
    ，致被上訴人所受不能使用、收益土地之損害間，顯有因果關係等情，則被上訴
    人依不當得利之法律關係，請求上訴人給付無權占有系爭土地所獲得相當於租金
    之利益，即屬有據。上訴人辯稱被上訴人在九十年四月九日圍牆拆除後就進去使
    用系爭土地，車子停到九十一年四月十九日，且尚有其他物品堆放其處等語，惟
    上訴人僅自認使用系爭土地至九十一年四月十一日，是被上訴人請求上訴人返還
    八十六年六月二十六日至九十一年六月二十五日之不當得利，應扣除九十年四月
    九日至九十一年四月十一日之部分。又系爭土地之坐落位置前面面臨台北市○○
    街四巷，側面面臨台北市○○○路○段一三八巷，新中街四巷均為住家，民生東
    路之巷子設有張媽媽牛肉麵、萬佳鄉漢堡三明治等情，業經原審及本院至現場履
    勘，並製有勘驗筆錄在卷可參（見原審卷第三○頁、本院卷第九三頁），是本院
    審酌系爭土地之坐落位置、繁榮程度、經濟用途、及系爭土地係用以種植花木和
    停車，上訴人使用所能獲利之情形等因素，認被上訴人請求上訴人無權占有系爭
    土地（Ａ部分四十三平方公尺、Ｃ部分五十六平方公尺）共九十九平方公尺相當
    於租金之不當得利，按系爭土地之申報地價之總價額年息百分之二計算，尚屬允
    當。查系爭土地之申報地價每一平方公尺為三萬六千八百元等情，有台北市地價
    謄本附卷足稽（見原審卷第四八頁），是依此標準計算，上訴人自八十六年六月
    二十六日至九十一年六月二十五日，扣除九十年四月九日至九十一年四月十一日
    部分，應給付被上訴人之不當得利，各為七萬二千七百六十三元（36800 ×99 x
    2% x 1/4 x (3 + 11/12 + 7/90 )=72763），上訴人自九十一年六月二十六日起
    至返還系爭土地之日止，應給付被上訴人各一千五百一十八元（36800 x 99 x2%
     x 1/4 x 1/12 =1518）。至被上訴人超過上開部分之請求，即屬無理由。
五、綜上，被上訴人依民法第七百六十七條、第八百二十一條之法律關係，請求上訴
    人應將坐落台北市○○區○○段第七七之十地號土地如原判決附圖所示Ａ部份面
    積四十三平方公尺、Ｃ部份面積五十六平方公尺之地上物拆除，並應遷出、返還
    土地予被上訴人及土地共有人全體；並依不當得利之法律關係，請求上訴人給付
    被上訴人各七萬二千七百六十三元，及自九十一年七月九日起至清償日止，按年
    息百分之五計算之利息，暨自九十一年六月廿六日起至拆遷返還前揭土地之日止
    ，按月給付被上訴人各一千五百一十八元，為有理由，應予准許，逾此部分之請
    求，為無理由，應予駁回。至該駁回之部分，被上訴人於原審假執行之聲請亦失
    所附麗，應併予駁回。原審就超過上開應准許部分，為上訴人敗訴之判決，並為
    假執行之宣告，自有未洽。上訴意旨，就此部分指摘原判決不當，求予廢棄改判
    ，為有理由，自應由本院廢棄改判如主文第一、二項所示。至上開應准許部分，
    原審命上訴人給付，並為假執行之宣告，核無違誤，上訴意旨，就此部分，猶執
    陳詞，指摘原判決不當，求予廢棄，為無理由，應駁回其上訴。
六、本件事證已臻明確，兩造其餘攻擊防禦方法及舉證，核與判決結果已不生任何影
    響，茲不贅述，併此敘明。
七、據上論結，本件上訴為一部有理由，一部無理由，爰判決如主文。
中　　　華　　　民　　　國　　九十三　　年　　　四　　　月　　　二十  　日
                                民事第四庭
                              　　　審判長法  官　林  敬  修
                              　　　　　　法  官　劉  清  景
                                　　　　　法  官　劉  勝  吉
正本係照原本作成。
如不服本判決，應於收受送達後二十日內向本院提出上訴書狀，其未表明上訴理由者
，應於提出上訴後二十日內向本院補提理由書狀（均須按他造當事人之人數附繕本）
上訴時應提出委任律師或具有律師資格之人之委任狀；委任有律師資格者，另應附具
律師資格證書及釋明委任人與受任人有民事訴訟法第四百六十六條之一第一項但書或
第二項（詳附註）所定關係之釋明文書影本。
中　　　華　　　民　　　國　　九十三　　年　　　四　　　月　　二十二　　日
　　　　　　　　　　　　　　　　　　　　　書記官  李  翠  齡
附註：
民事訴訟法第四百六十六條之一（第一項、第二項）：
對於第二審判決上訴，上訴人應委任律師為訴訟代理人。但上訴人或其他法定代理人
具有律師資格者，不在此限。
上訴人之配偶、三親等內之血親、二親等內之姻親，或上訴人為法人、中央或地方機
關時，其所屬專任人員具有律師資格並經法院認為適當者，亦得為第三審訴訟代理人
。
